【裁判字號】    89,簡上,104
【裁判日期】    890623
【裁判案由】    給付票款
【裁判全文】
臺灣臺中地方法院民事判決  八十九年度簡上字第一○四號
    上  訴  人  甲○○
    被  上訴人  乙○○
右當事人間給付票款事件，上訴人對於中華民國八十九年一月二十一日本院台中簡易
庭八十八年度中簡字第四０九四號第一審判決提起上訴，本院判決如左：
    主    文
上訴駁回。
第二審訴訟費用由上訴人負擔。
    事    實
甲、上訴人方面：
  一、聲明：(一)原判決廢棄。(二)被上訴人應給付上訴人新台幣（下同）十八萬八千五
      百九十六元，及自民國七十七年十一月一日起至清償日止，按年息百分之五計
      算之利息。
  二、陳述：除與原判決記載相同者，予以引用之外，補稱：
    (一)上訴人係自訴外人諧聲企業有限公司（下稱諧聲公司）受讓如附表所示支票及
      貨款請求權三萬四千零三十六元，而如附表所示支票係被上訴人與竹記股份有
      限公司（下稱竹記公司）「共同簽名」，被上訴人應連帶負責，上訴人得依票
      據法第二十二條第四項請求被上訴人返還所受利益。
    (二)貨款請求書上由竹記公司會計檢查人員簽收，顯見竹記公司確有積欠諧聲公司
      貨款三萬四千零三十六元之事實，上訴人自得本於民法第三百零九條及二百四
      十二條規定，請求被上訴人如數給付。
    (三)被上訴人明知竹記公司所營事業係電磁爐之裝配及買賣業務，而非電磁爐之「
      製造」、「生產」，竟向諧聲公司購買電磁爐零件，嗣因品質不良而遭退貨，
      違反公司法第十五條經營登記範圍以外之業務，致上訴人受有損害，自應負連
      帶賠償責任。
    (四)竹記公司因停止營業六個月以上遭撤銷公司登記，依公司法第二十四條規定，
      應行清算，被上訴人為竹記公司負責人竟未進行清算程序，另被上訴人明知竹
      記公司已被銀行列為拒絕往來，亦未向法院聲請宣告破產，致上訴人求償無門
      ，依公司法第二十三條、民法第二十八條、第三十五條及一百八十四條第二項
      規定，應負連帶賠償責任，上訴人係於接獲經濟部中部辦公室八十九年二月二
      十二日經八九中辦三字第五四七七三四號書函及台中市稅捐稽徵處八十九年五
      月十五日中市稅商字第八九０五六七一號函後，始確知被上訴人未依法進行進
      行清算程序；依上開台中市稅捐稽徵處函顯示，竹記公司係至七十八年八月一
      日始未領用統一發票，則竹記公司於如附表所示支票退票後，仍有一年左右時
      間繼續營業，開出發票金額每月均數十萬以上，甚或百萬，被上訴人非僅故意
      不付款，且未依法進行清算程序或聲請宣告破產，致上訴人前開十八萬八千五
      百九十六元債權未能受償，自應負損害賠償責任。
  三、證據：除援用第一審所提證據外，補提經濟部中部辦公室八十九年二月二十二
      日經八九中辦三字第五四七七三四號書函、經濟部八十九年三月一日經（八九
      ）中字第八九０一一０五號函及台中市稅捐稽徵處八十九年五月十五日中市稅
      商字第八九０五六七一號函為證。
乙、被上訴人方面：被上訴人未於言詞辯論期日到場，據其提出書狀所為聲明及陳述
    略為：
  一、聲明：如主文所示。
  二、陳述：被上訴人與上訴人間，並無任何債權債務關係，上訴人提出之所謂貨款
      請求書，其上除「竹記」二字外別無被上訴人之簽名或竹記公司之蓋章，且亦
      無諧聲公司之印章，客觀上尚不具備貨款請求書或債權憑證之要件；又上訴人
      雖執有竹記公司簽發之如附表所示支票三紙，惟被上訴人僅係代表該公司蓋章
      ，要非公司負責人處理有關公司之事務，無違反法令可言，自不需負連帶責任
      ，況如附表所示支票經提示不獲付款迄今已逾十一年，早已罹於時效；另上訴
      人取得如附表所示支票時，即明知因拒絕往來而不獲付款，且已逾追索時效仍
      收受，顯有重大過失，依票據法第十四條第一項不得享有票據上之權利。
    理    由
一、本件被上訴人未於言詞辯論期日到場，核無民事訴訟法第三百八十六條各款所列
    情形，爰依上訴人之聲請，由其一造辯論而為判決。
二、本件上訴人起訴主張：上訴人係自訴外人諧聲公司受讓如附表所示支票及貨款請
    求權三萬四千零三十六元，而如附表所示支票係被上訴人與竹記公司「共同簽名
    」，被上訴人應負連帶清償負責，上訴人得依票據法第二十二條第四項請求被上
    訴人返還所受利益，又貨款請求書上由竹記公司會計檢查人員簽收，顯見竹記公
    司確有積欠諧聲公司貨款三萬四千零三十六元之事實，上訴人自得本於民法第三
    百零九條及二百四十二條規定，請求被上訴人如數給付；被上訴人明知竹記公司
    所營事業非電磁爐之「製造」、「生產」，竟向諧聲公司購買電磁爐零件自行裝
    配，嗣因品質不良而遭退貨，違反公司法第十五條經營登記範圍以外之業務，致
    上訴人受有損害，自應負連帶賠償責任；竹記公司因停止營業六個月以上遭撤銷
    公司登記，依公司法第二十四條規定，應行清算，被上訴人為竹記公司負責人竟
    未進行清算程序，另被上訴人明知竹記公司已被銀行列為拒絕往來，亦未向法院
    聲請宣告破產，致上訴人求償無門，依公司法第二十三條、民法第二十八條、第
    三十五條及一百八十四條第二項規定，應負連帶賠償責任等語。被上訴人則以：
    被上訴人與上訴人間，並無任何債權債務關係，上訴人提出之所謂貨款請求書，
    客觀上尚不具備貨款請求書或債權憑證之要件；又被上訴人僅係代表該公司蓋章
    ，要非公司負責人處理有關公司之事務，無違反法令可言，自不需負連帶責任，
    況如附表所示支票經提示不獲付款迄今已逾十一年，早已罹於時效；另上訴人取
    得如附表所示支票時，即明知因拒絕往來而不獲付款，且已逾追索時效仍收受，
    顯有重大過失，依票據法第十四條第一項不得享有票據上之權利等語，資為抗辯
    。
三、查上訴人主張被上訴人為訴外人竹記公司負責人之事實，業據其提出之竹記公司
    變更登記事項卡一份附原審卷為證，堪信為真實。本件上訴人自訴外人諧聲公司
    受讓之如附表所示支票及貨款請求權三萬四千零三十六元，均係諧聲公司對竹記
    公司之債權，此為上訴人所自承，且有其提出之如附表所示支票三紙及貨款請求
    書一紙為證，是上訴人於受讓上開債權後，原應向債務人竹記公司求償，上訴人
    雖以前開情詞主張被上訴人應就上開債權負連帶責任，惟查：
  (一)如附表所示支票上雖蓋有被上訴人之印章，然該支票係竹記公司為支付貨款所簽
    發，而被上訴人乃竹記公司之法定代理人，其印文復係蓋在支票竹記公司圖章之
    旁，由支票全體記載之意旨觀之，並依社會觀念，足認其係以法定代理人之身分
    ，代表竹記公司簽發支票，而非基於共同發票人之地位，自不應使負票據上之責
    任。又票據法第二十二條第四項所規定之利益償還請求權，其行使之對象係以發
    票人或承兌人為限，被上訴人既非如附表所示支票之發票人或承兌人，自無該條
    之適用。
  (二)上訴人提出之所謂貨款請求書上，除「竹記」二字外別無被上訴人之簽名或竹記
    公司之蓋章，客觀上尚不足以作為債權憑證。而上訴人復無法舉證證明被上訴人
    或竹記公司確有積欠諧聲公司上開貨款之事實，自不足為有利於上訴人之認定。
  (三)竹記公司之營業項目中包括電磁爐之裝配組合及買賣業務，此為上訴人所自認，
    且有竹記公司變更登記事項卡在卷可參。所謂「裝配組合」，自包括將零件裝配
    組合成製成品而言，是上訴人主張被上訴人明知竹記公司所營事業非電磁爐之「
    製造」、「生產」，竟向諧聲公司購買電磁爐零件自行裝配，違反公司法第十五
    條經營登記範圍以外之業務云云，容有誤解。被上訴人既未違反公司法第十五條
    之規定，就此部分尚無侵害上訴人之權利可言，更無因此而「致」上訴人受損害
    之情形，自難課以連帶清償責任。
  (四)按公司負責人對於公司業務之執行，如有違反法令致他人受有損害時，對他人應
    與公司負連帶賠償責任；又法人之財產不能清償債務時，董事應即向法院聲請破
    產，不為前項聲請，致法人之債權人受損害時，有過失之董事，應負賠償責任，
    公司法第二十三條及民法第三十五條固有明文。惟按當事人主張有利於己之事實
    者，就其事實有舉證之責任，民事訴訟法第二百七十七條第一項規定甚明。上訴
    人主張被上訴人未即為竹記公司聲請歇業、進行清算及聲請宣告破產，致其債權
    受損害，自應就被上訴人如即時聲請歇業、進行清算或聲請宣告破產，其債權較
    有受償可能之事實，負舉證責任。上訴人雖主張竹記公司於如附表所示支票退票
    後，仍有一年左右時間繼續營業，開出發票金額每月均數十萬以上，甚或百萬，
    被上訴人非僅故意不付款，且未依法進行清算程序或聲請宣告破產，致上訴人前
    開十八萬八千五百九十六元債權未能受償，自應負損害賠償責任云云。然觀夫上
    訴人提出之台中市稅捐稽徵處八十九年五月十五日中市稅商字第八九０五六七一
    號函，其上僅記載：「經查本市營業人竹記股份有限公司已於七十八年八月一日
    擅自歇業他遷不明，未領用統一發票在案，至於貴公司（按應為該公司之誤）七
    十七年八月或九月申報之統一發票明細資料，逾保存年限業已銷燬，無從查考」
    等語，並無關於竹記公司開立統一發票金額之記載，此有該函在卷可證，是上訴
    人前開陳述，顯係臆測之詞，不足採信。再者，上訴人並未舉證證明被上訴人未
    即為竹記公司聲請歇業、進行清算及聲請宣告破產，與上訴人之債權受損害之間
    ，具有相當因果關係存在。況上訴人既已知悉竹記公司迄今仍存續中，惟其除提
    出七十七年九月三十日及同年十一月一日之退票理由單二紙之外，迄未能提出已
    另行對竹記公司追償，而未能獲償之證據以供查證，則其主張被上訴人未即為竹
    記公司聲請歇業、進行清算及聲請宣告破產，致其債權受損害云云，實屬無據。
四、從而，上訴人請求被上訴人給付十八萬八千五百九十六元，及自七十七年十一月
    一日起至清償日止，按年息百分之五計算之利息，為無理由，不應准許。原審為
    上訴人敗訴之判決，並無不合。上訴意旨指摘原判決不當，求予廢棄改判，為無
    理由，應予駁回。
五、因本案事證已臻明確，兩造其餘主張陳述及所提之證據，均毋庸再予審酌，附此
    敘明。
六、據上論結，本件上訴為無理由，依民事訴訟法四百三十六條之一第三項、第三百
    八十五條第一項前段、第四百四十九條第一項、第七十八條，判決如主文。
中      華      民      國    八十九    年      六      月    二十三    日
                                    臺灣臺中地方法院民事第四庭
~B審判長法官  王  銘
~B法      官  吳美蒼
~B法      官  陳文燦
右為正本係照原本作成
不得上訴。
中      華      民      國    八十九    年      六      月     二十六   日
~B法院書記官
附表：
┌──┬────┬─────────┬─────┬─────────┐
│編號│發票日  │金    額          │ 支票號碼 │    付  款  人    │
├──┼────┼─────────┼─────┼─────────┤
│一  │77.09.12│六萬四千零十元    │ 0000000  │彰化銀行北台中分行│
│二  │77.09.30│三萬六千二百六十元│ 0000000  │彰化銀行北台中分行│
│三  │77.10.31│五萬四千二百九十元│ 0000000  │第一銀行台中分行  │
└──┴────┴─────────┴─────┴─────────┘


司法院資訊處製作；財團法人民間司法改革基金會備份。
